【裁判字號】    98,台上,4796
【裁判日期】    980821
【裁判案由】    妨害投票
【裁判全文】
最高法院刑事判決            九十八年度台上字第四七九六號
上  訴  人  甲○○
上列上訴人因違反公職人員選舉罷免法案件，不服台灣高等法院
台南分院中華民國九十八年六月二十三日第二審判決（九十八年
度上訴字第一五號，起訴案號：台灣嘉義地方法院檢察署九十六
年度偵續字第五四號），提起上訴，本院判決如下：
    主  文
原判決撤銷，發回台灣高等法院台南分院 。
    理  由
本件原判決以公訴意旨略稱：上訴人甲○○與乙○○均係嘉義市
東區東平里第七屆里長候選人，上訴人明知梁雄山、江劉淑英、
蘇董、張麗真、邱倉琦、郭信成及劉文靜等（下稱梁雄山等七人
）均無實際長久居住於嘉義市東平里之真意，為求順利當選，竟
與梁雄山等七人共同基於使投票發生不正確結果之犯意聯絡，為
符合公職人員選舉罷免法繼續居住四個月以上，始有選舉投票權
之規定，先由梁雄山等七人以虛報遷出、遷入戶籍（即俗稱幽靈
人口）之非法方法，分別於民國九十四年九月七日起至九十五年
二月八日之該期間內，至嘉義市東區戶政事務所辦理戶籍遷入登
記，使該戶政事務所人員誤為戶籍異動之登記，復將其等編入該
選舉區之選舉人名冊，並經嘉義市選舉委員會公告其等在內之選
舉人人數，而不法取得形式上選舉東平里第七屆里長之選舉人資
格，且均於九十五年六月十日選舉投票當日前往投票，使該選舉
區各候選人得票數、投票數、選舉人數及投票率等均產生不正確
之結果，因認上訴人涉犯刑法第一百四十六條第一項之以其他非
法方法，使投票發生不正確結果之罪嫌。但經原審審理結果，認
為上訴人以梁雄山等七人虛報遷出、遷入戶籍之非法方法，使選
舉正確性之國家法益受妨害，亦使同一選區另一位里長候選人乙
○○之個人法益即其被選舉之參政權利同時、直接受侵害，乙○
○具該屆同里里長候選人之身分，向司法機關舉發上訴人涉犯刑
法第一百四十六條妨害投票之罪嫌，難謂其非直接被害人。因認
第一審判決以乙○○並非本件妨害投票罪之直接被害人，其向檢
察官告發上訴人涉犯上揭罪嫌，經檢察官處分不起訴後，並無再
議之權限，本件係檢察官就不起訴處分已確定之案件，無刑事訴
訟法第二百六十條各款之事由而再行起訴，爰逕諭知公訴不受理
之判決，為有未合，乃予撤銷，並諭知發回第一審法院更為審判
。固非無見。
惟查：一、刑事訴訟法第二百三十二條規定，犯罪之被害人，得
為告訴，其所定得為告訴之被害人，指因犯罪而直接受害之人而
言。又刑法第一百四十六條之妨害投票罪，以「以詐術或其他非
法之方法，使投票發生不正確之結果或變造投票之結果」為成立
要件，係在維護國家或地方自治團體舉辦選舉之合法、公平、正
確性，故犯該條之罪者，其所侵害為國家或地方自治團體之公法
益，個人（包括候選人或其他有選舉權之人）縱因他人犯該條之
罪，使選舉發生不正確結果，致影響候選人或有選舉權之人所支
持特定候選人之得票數，甚或因此不能當選，而蒙受不利之結果
，仍非因犯罪而直接受害之人，則其向有偵查權之公務員舉發他
人涉犯上揭妨害投票罪嫌，性質應屬刑事訴訟法第二百二十八條
第一項之告發，為檢察官偵查權發動原因之一，究不能認係該犯
罪之告訴人。原判決以上訴人為前開里長選舉候選人之一，涉嫌
以幽靈人口方式非法增加其個人得票數，除妨害該屆里長選舉之
正確性外，並「同時」、「直接」侵害另候選人乙○○個人被選
舉權之參政權利，乃認乙○○以該屆里長候選人身分，向司法機
關舉發上訴人涉犯刑法第一百四十六條妨害投票罪嫌，係該犯罪
之直接被害人而提出告訴，並就其舉發之案件，於檢察官不起訴
處分後有對之聲請再議之權，為其撤銷第一審判決之論據，自欠
允洽。二、承上說明，本件乙○○因參選上揭里長選舉，向台灣
嘉義地方法院檢察署檢察官舉發上訴人涉嫌以幽靈人口方式，非
法增加其個人得票數，使投票發生不正確之結果等犯罪事實（同
署九十六年度偵字第二五九號），案經該署檢察官不起訴處分後
，因無刑事訴訟法第二百五十六條第一項規定得聲請再議之人或
有同條第三項規定應依職權逕送直接上級法院檢察署檢察長或檢
察總長再議之情形，應認業經確定。茲台灣高等法院台南分院檢
察署檢察長誤依乙○○聲請再議，將全案發回續行偵查，而經檢
察官提起公訴，有該不起訴處分書、台灣高等法院台南分院檢察
署檢察長命令在卷可稽；雖檢察官就該業經不起訴處分確定之案
件再行起訴，於起訴書內並未表明其何以合於刑事訴訟法第二百
六十條規定得就同一案件再行起訴之理由，然檢察官不服第一審
判決，提起第二審上訴時，經於上訴理由主張其據以再行起訴之
證據，係除引用原不起訴處分書斟酌之證據外，另有其後始經傳
喚到庭作證之證人劉文靜、劉映岑於偵查中具結之證詞、調取之
台灣高等法院台南分院九十六年度選上字第六號當選無效事件全
案卷證等新事證，第一審未為斟酌等情（見原審卷第五、六頁）
，其所陳有無可採？攸關判定檢察官於不起訴處分確定後，就同
一案件再行起訴之適法與否，難謂並無審究之必要。原審未加細
查，明白審認，即遽行判決，自嫌調查職責未盡及理由不備。以
上或為上訴意旨所指摘，或為本院得依職權調查之事項，應認原
判決有撤銷發回更審之原因。
據上論結，應依刑事訴訟法第三百九十七條、第四百零一條，判
決如主文。
中    華    民    國  九十八  年    八    月  二十一  日
                      最高法院刑事第九庭
                          審判長法官  邵  燕  玲
                                法官  李  伯  道
                                法官  孫  增  同
                                法官  李  英  勇
                                法官  劉  介  民
      本件正本證明與原本無異
                                      書  記  官
中    華    民    國  九十八  年    八    月  二十七  日
                                                      K


司法院資訊處製作；財團法人民間司法改革基金會備份。
